【裁判字號】    98,台上,2109
【裁判日期】    981112
【裁判案由】    請求土地所有權移轉登記
【裁判全文】
最高法院民事判決            九十八年度台上字第二一○九號
上  訴  人  甲○○
            乙○○
            丙○○
共      同
訴訟代理人  蔡文斌律師
            王建強律師
            陳欣怡律師
被 上訴 人  丁○○
上列當事人間請求土地所有權移轉登記事件，上訴人對於中華民
國九十八年七月十四日台灣高等法院台南分院第二審更審判決（
九十八年度上更(一)字第八號），提起上訴，本院判決如下：
    主  文
原判決廢棄，發回台灣高等法院台南分院。
    理  由
本件被上訴人反訴主張: 坐落雲林縣四湖鄉○○段（下稱三姓段
）四三二號、四三四號土地（下稱系爭二筆土地），係已故王仲
正、訴外人王中誠及伊等三兄弟之父王略所有，借名登記於王仲
正名下，王略生前於民國八十年十月二十二日，與伊兄弟三人訂
立協議書，將系爭二筆土地贈與伊，王仲正在該協議書簽名，顯
見其與王略已有合意，同意移轉借名登記於其名下之系爭土地與
伊，王仲正亡故後，上訴人係其繼承人，自應繼承王仲正之移轉
登記義務。另依伊與王仲正所立之王略財產清理及其子女權利義
務要點草案，更可認上訴人應負履行義務。伊因第三人利益契約
而取得借名登記於王仲正名下之系爭二筆土地，縱王仲正與王略
另有其他糾葛，致王略生前撤銷對王仲正附負擔之他案土地贈與
，亦與本件無涉。伊嗣亦繳納王略貸款而受讓他案土地，上訴人
稱王略生前表示不依協議內容處理並非實在。上訴人以伊未將他
案土地，辦理所有權移轉登記為由，主張同時履行抗辯為無理由
。爰依民法第四百零六條、第二百六十九條、第一千一百四十八
條規定，求為命上訴人將系爭二筆土地辦理繼承登記後，移轉登
記與伊之判決（本件上訴人於第一審依侵權行為損害賠償及不當
得利之法律關係，提起本訴請求被上訴人給付新台幣（下同）二
百萬元本息部分，經第一審判決敗訴後，未聲明不服，已告確定
）。
上訴人則以：系爭協議書為王略將其個人產業及債務提前分配之
相關記載，非屬兩造或兩造以上當事人意思達成一致之契約行為
。迄王略於八十六年三月三日去世，王仲正、王中誠及被上訴人
均未依協議書內容為相關登記行為，嗣後之相關登記亦未依協議
書內容執行，被上訴人亦未有將協議書視為契約之意。且依協議
書應分配給王仲正之土地中雲林縣口湖鄉○○段（下稱崙北段）
一○號、三九○號、三九一號、三九三號、三九四號、四○六號
等六筆土地，均曾在協議書成立後，移轉登記在被上訴人名下，
況協議後原依約應分給王仲正之崙北段一○號土地，被上訴人已
將其應有部分三分之一移轉登記與其妻鄭金麗，同段三九○號至
三九五號、四○六號等七筆土地（下稱三九○號等七筆土地），
依約應由王仲正、王中誠、被上訴人三人均分，被上訴人竟獨吞
其中六筆土地，且已分別移轉登記他人並設定抵押權貸款，僅將
三九二號土地登記給王中誠，王仲正則完全未分得土地，可見該
協議書已作廢等語，資為抗辯。
原審維持第一審所為被上訴人勝訴之判決，駁回上訴人之上訴，
無非以：按父在生前以其所有財產分給諸子，係屬贈與性質。系
爭二筆土地為王略所有，於七十八年八月五日以買賣為原因，借
名登記在王仲正名下，真正所有權人為王略；王略、王仲正、王
中誠及被上訴人於八十年十月二十二日簽訂協議書，依該協議書
及「王略財務清理及其子女權利義務要點草案」內容，其係約定
：將崙北段九號、一○號土地全部、同段一六號土地應有部分二
分之一分配給王仲正；將安南段二五九號至二六一號土地應有部
分二十八分之十六，同段二六三號土地應有部分二十四分之四，
安北段五○八號、五○九號土地應有部分十六分之五，同段五○
九號土地應有部分十六分之二，同段五三六號土地應有部分二分
之一，崙北段一九號、埔北段七三一號土地全部及安北段二二五
號、二二六號、二一九號、二四八號至二五○號土地及無登記產
權之土地一萬一千五百五十一平方公尺分配給王中誠；將三姓段
四三二號至四三五號、四五一號、四五二號土地分配給被上訴人
；崙北段三九○號等七筆土地平均登記與王仲正、王中誠及被上
訴人；王仲正、王中誠、被上訴人應分別承擔八百六十五萬元、
所有民間債務（含利息在內）及六百六十五萬元之債務。又於簽
訂上開協議書時，崙北段九號、一六號及三九○號等七筆土地，
均登記在王略名下，崙北段一○號土地登記在王仲正、王中誠及
被上訴人名下各三分之一等情，為兩造所不爭執，並有系爭協議
書、王略財務清理及其子女權利義務要點草案足憑。以上不動產
之分配，既屬王略生前將其財產分配給三位兒子，其性質應屬王
略對王仲正、王中誠、被上訴人之贈與。次按民法第二百六十九
條第一項規定：以契約訂定向第三人為給付者，要約人得請求債
務人向第三人為給付，其第三人對於債務人亦有直接請求給付之
權。此即利益第三人契約之規定。由系爭協議書與王略財務清理
及其子女權利義務要點草案之全文內容，可知該協議書係王略各
別與其三位兒子就分配王略所有之財產及承擔其債務達成之協議
，王略係各別與王仲正、王中誠、被上訴人間成立三個附負擔之
贈與契約、三個利益第三人契約。而上訴人又未能證明被上訴人
與王仲正、王中誠間另有其他約定，上述贈與關係應僅存於王略
與三位兒子間，系爭二筆土地被上訴人與王略有贈與之合意，王
略與王仲正間亦有移轉系爭二筆土地所有權與被上訴人之合意，
應堪認定。且系爭協議書由被上訴人與王略、王仲正及王中誠同
於其上簽名確認，其真意含有王略、王仲正、王中誠及被上訴人
同意依協議內容，將自己名下非分配給自己之土地，辦理所有權
移轉登記與他方之意思，就系爭協議書上所載之土地部分，王略
、王仲正、王中誠及被上訴人間互負有移轉所有權之義務。而崙
北段九號、一六號及三九○號等七筆土地於簽訂協議書時，係登
記在王略名下，同段一○號土地登記在王仲正、王中誠、被上訴
人名下各三分之一，系爭二筆土地登記在王仲正名下，故依系爭
協議書之約定，王略負有將崙北段九號土地全部及同段一六號土
地應有部分二分之一移轉登記與王仲正，將三九○號等七筆土地
移轉登記與王仲正、王中誠、被上訴人各三分之一；王中誠及被
上訴人負有將崙北段一○地號土地各三分之一移轉登記與王仲正
；王仲正負有將系爭二筆土地全部移轉登記與被上訴人之義務。
被上訴人依據契約之法律關係，請求王仲正返還系爭二筆土地，
將系爭二筆土地所有權移轉登記與被上訴人，即非無據。而王仲
正已於九十三年二月十三日死亡，上訴人為其繼承人，依民法第
一千一百四十八條規定應承受王仲正財產上之一切權利義務，上
訴人因繼承而取得系爭二筆土地所有權，即負有返還系爭二筆土
地與被上訴人之義務。又因繼承，於登記前已取得不動產物權者
，非經登記，不得處分其物權，民法第七百五十九條定有明文。
上訴人欲履行對被上訴人之移轉登記返還義務，依該條之規定，
須先經繼承登記始得處分移轉。被上訴人本於契約及民法第一千
一百四十八條、第七百五十九條之規定，請求上訴人就王仲正名
義所有之系爭二筆土地辦理繼承登記後，將系爭二筆土地所有權
移轉登記與被上訴人，於法有據，應予准許。至於上訴人雖辯稱
：被上訴人未將崙北段九號、一○號土地全部、同段一六號土地
應有部分二分之一及同段三九○號等七筆土地應有部分各三分之
一土地之所有權移轉登記與上訴人，主張同時履行抗辯云云。惟
查崙北段九號、一六號及三九○號等七筆土地於簽訂協議書時，
係登記於王略名下，故負有將崙北段九號土地全部、同段一六號
土地應有部分二分之一及同段三九○號等七筆土地應有部分各三
分之一所有權移轉登記與王仲正之義務人，係王略而非被上訴人
，被上訴人並無移轉上開土地所有權與王仲正之義務，上訴人此
部分抗辯為無理由。至於崙北段一○號土地應有部分三分之一，
於協議成立時雖登記在被上訴人名下，依約被上訴人負有移轉該
部分土地所有權與上訴人之義務，然被上訴人已於八十七年一月
二十一日，以買賣為原因，將該土地所有權三分之一移轉登記與
鄭金麗，並於同年二月二十三日辦妥登記，被上訴人已無法再依
協議內容將該土地所有權三分之一移轉登記與上訴人，因該給付
不能係可歸責於被上訴人之事由，上訴人只能依民法第二百二十
五條第一項規定，請求被上訴人負損害賠償責任，而不得以此為
由，拒絕履行返還系爭二筆土地之義務。至於上訴人又辯稱王略
生前即表示暫不依協議書內容處理云云，查王仲正於八十八年九
月二十三日對被上訴人、鄭金麗及訴外人許義文提起偽造文書等
案件時，於自訴狀中即以系爭協議書為證明方法，有第一審法院
八十八年度自字第八七號刑事卷可稽，足見王仲正亦認為系爭協
議書有效，否則不會以系爭協議書為證明方法。上訴人陳稱王略
生前曾表示暫不依協議內容處理，並非實在，不足採取。上訴人
雖於第一審聲請傳喚證人王素真到庭作證，欲證明其所稱王略曾
表示暫不依系爭協議書之內容處理為真，惟證人王素真並非系爭
協議書之當事人，王略縱有解除、終止或撤銷該協議書之意思，
無庸對其為之，其自無從知悉。且王仲正向第一審法院自訴被上
訴人等人偽造文書時，即以系爭協議書為證明方法，無再傳喚證
人王素真之必要。另被上訴人是否將崙北段三九○號土地出售與
王素真、訴外人王淑梅，登記在王淑梅名下；將同段三九一號土
地出售與訴外人王秀華；將同段三九三號、三九四號土地出售與
訴外人楊長利，均與被上訴人本件主張之待證事實無關，無再為
調查之必要。綜上所述，被上訴人依據契約及繼承之法律關係，
請求上訴人應將王仲正名義所有之系爭二筆土地辦理繼承登記，
將系爭二筆土地所有權移轉登記與被上訴人，為有理由，應予准
許等詞，為其判斷之基礎。
惟查原審一方面認系爭協議書其真意含有王略、王仲正、王中誠
及被上訴人同意依系爭協議書內容，將自己名下非分配給自己之
土地，辦理所有權移轉登記與他方之意思，就系爭協議書上所載
之土地部分，王略、王仲正、王中誠及被上訴人間互負有移轉所
有權之義務。王仲正負有將系爭二筆土地全部移轉登記與被上訴
人之義務。因王仲正已於九十三年二月十三日死亡，上訴人為其
繼承人，被上訴人得請求上訴人就系爭二筆土地辦理繼承登記後
，將系爭二筆土地所有權移轉登記與被上訴人。惟另一方面卻又
認定：崙北段九號、一六號及三九○號等七筆土地於系爭協議書
簽訂時，係登記於王略名下，負有將崙北段九號土地所有權全部
、一○號土地所有權應有部分二分之一及三九○號等七筆土地所
有權應有部分三分之一移轉登記與王仲正之義務人應為王略，並
非被上訴人，上訴人以被上訴人未將上述土地所有權移轉登記與
上訴人，主張同時履行抗辯，洵屬無據。且認定被上訴人是否將
崙北段三九○號土地出售與王素真、王淑梅而移轉登記在王淑梅
名下；將同段三九一號土地出售與王秀華，將同段三九三號、三
九四號土地出售與楊長利，均與被上訴人本件主張之待證事實無
關，無再為調查之必要。其就兩造得否依系爭協議書為請求或抗
辯，判決理由難謂無矛盾。次按證人為不可代替之證據方法，苟
確係在場聞見待證事實，而其證述又非虛偽者，縱令證人與當事
人有親屬、親戚或其他利害關係，其證言亦非不可採信。查上訴
人於第一審及原審一再聲請詢問證人王素真，以證明王略在生前
曾表示暫不依系爭協議書內容處理，俟日後兄弟意見一致時再處
理；王略生前有無以其他意見表示取代協議書內容（見第一審卷
一第一五四頁、原審九十六年度上字第一一八號卷第二宗第四八
頁）。此攸關系爭協議書是否曾經被王略解除、終止或撤銷，被
上訴人仍否得依系爭協議書為請求，原審逕以王素真並非系爭協
議書之當事人，王略縱有解除、終止或撤銷系爭協議書，亦無庸
對其為之，其無從知悉為由，認無通知王素真作證之必要，而為
上訴人敗訴之判決，於法亦有未洽。上訴論旨，執以指摘原判決
不當，求予廢棄，非無理由。
據上論結，本件上訴為有理由。依民事訴訟法第四百七十七條第
一項、第四百七十八條第二項，判決如主文。
中    華    民    國  九十八  年   十一   月   十二   日
                      最高法院民事第七庭
                          審判長法官  劉  福  聲
                                法官  鄭  玉  山
                                法官  黃  義  豐
                                法官  劉  靜  嫻
                                法官  袁  靜  文
      本件正本證明與原本無異
                                      書  記  官
中    華    民    國  九十八  年   十一   月  二十五  日
                                                      m


司法院資訊處製作；財團法人民間司法改革基金會備份。
